臺灣高等法院民事判決　八十九年度上字第一三四三號
　　　上　訴　人　乙○○○
　　　　　　　　　丙　○
　　　　　　　　　辛○○
　　　　　　　　　庚○○
　　　　　　　　　己○○
　　　上　訴　人　癸○○
　　　　　　　　　丁○○
　　　　　　　　　壬○○
　　　　　　　　　戊○○
　　　被上訴人　　甲○○
右當事人間分割共有物事件，上訴人對於中華民國八十八年五月五日臺灣臺北地方法
院八十七年度訴字第三八○一號第一審判決提起上訴，本院判決如左：
    主　　文
原判決廢棄。
上訴人在第一審之訴駁回。
第一、二審訴訟費用由上訴人乙○○○、丙○、辛○○、庚○○、己○○各負擔五十
四分之十，上訴人癸○○、丁○○、壬○○、戊○○各負擔五十四分之一。
    事實及理由
甲、程序方面
一、按「訴訟標的對於共同訴訟之各人，必須合一確定者，他造對於共同訴訟人中一
    人之行為，其效力及於全體」，民事訴訟法第五十六條第一項第二款定有明文。
    又「共有物之分割，於共有人全體有法律上之利害關係，須共有人全體始得為之
    ，故請求分割共有物之訴，屬於民事訴訟法第五十六條第一項所稱訴訟標的，對
    於共同訴訟之各人必須合一確定者，共同訴訟人甲對於第二審判決提起上訴，係
    為有利益於共同訴訟人乙之行為，依同條項第一款之規定，其效力及於共同訴訟
    人乙，自應列共同訴訟人乙亦為上訴人。」（最高法院四十二年台上字第三一八
    號、三十七年上字第七三六六號判例參照）。本件分割共有物之訴，其訴訟標的
    對於共同訴訟之原審原告乙○○○等九人在法律上必須合一確定，雖原審原告癸
    ○○、丁○○、壬○○、戊○○（以下簡稱癸○○等四人）已與被上訴人達成和
    解而撤回上訴，惟上訴人乙○○○、丙○、庚○○、辛○○、己○○（以下簡稱
    乙○○○等五人）既已聲明上訴，其效力即應及於共有人癸○○等四人，本院爰
    將癸○○等四人列為上訴人。
二、次按民法第八百二十四條第三項規定：「以原物為分配時，如共有人中有不能按
    其應有部分受分配者，得以金錢補償之」。法院如採此分割方法，則原物分配及
    補償金錢已合併為分割方法之一種，兩者有不可分割之關係。若當事人僅對命補
    償金錢之判決提起上訴，關於原物分配部分，亦為上訴效力所及（最高法院六十
    九年台上字第一八四八號判例參照）。故上訴人乙○○○等五人雖主張僅對於原
    審判決之補償金部分提起上訴，並未對分割方法聲明不服，依前揭判例意旨，上
    訴人乙○○○等五人提起上訴之效力，仍及於原審判決所定之原物分配部分。
三、另按共有物分割之訴，其訴訟標的價額以上訴人因分割所受之客觀價額為準，非
    以共有物全部之價額定之（司法院三十二年院字二五○○號解釋、最高法院七十
    年台上字第一七五七號判例參照）。上訴人乙○○○等五人所委任之訴訟代理人
    曾具狀向本院聲請退還溢繳裁判費（本院卷第六一頁），惟上訴人因分割所受之
    利益，係以上訴人於原審起訴請求分得部分之客觀價值，亦即上訴人請求繼續保
    持共有所獲得之利益，為計算裁判費之基準。本件訴訟標的價額經核為新臺幣（
    下同）二千零八十四萬零九百二十元，上訴人乙○○○等五人應繳納第一審裁判
    費十八萬三千三百三十元及第二審裁判費二十七萬四千九百九十五元，本院以裁
    定命其補繳，於法並無違誤。上訴人乙○○○等五人所委任之訴訟代理人主張上
    訴人因分割所受之利益，係將被上訴人持分部分單獨分割所受之利益（本院卷第
    一○○頁），其見解顯與前開判例有違，委無可採。
乙、實體方面：
一、上訴人起訴主張：兩造共有之台北市○○區○○路一三二號六樓房屋，上訴人多
    次與被上訴人協商如何充分利用，皆因被上訴人之反對無法達成協議，致系爭高
    經濟價值之房屋閒置未能為任何使用收益，影響共有人權益甚鉅，且系爭房屋並
    無不能分割情形，亦未定有不分割期限，爰依民法第八百二十三條、第八百二十
    四條規定，請求原物分割。經原法院判決以原物分割（上訴人仍維持共有），以
    金錢補償被上訴人，被上訴人對該方法並無不服，甚且就金錢部分提起強制執行
    ，足見被上訴人亦同意原法院所定之分割方式。而上訴人業已依原判決所示金額
    提存一百二十九萬三千九百九十元予被上訴人，故雙方當事人對於原審分割之方
    式並無爭議，所爭執僅在補償金之高低而已。乙○○○等五人之上訴聲明：(一)原
    判決第三項廢棄。(二)該廢棄部分，上訴人乙○○○、丙○、庚○○、辛○○、己
    ○○各應給付被上訴人二十二萬零五百零八元。(三)訴訟費用由被上訴人負擔。癸
    ○○等四人之上訴聲明：(一)原判決廢棄。(二)右廢棄部分，請求判准兩造共有坐落
    台北市○○區○○路一三二號六樓房屋建號二八七七部分，總面積六一七點九三
    平方公尺（包括六樓主建物面積五○五點二七平方公尺、電梯樓梯間面積五一點
    ○八公尺、花台面積三點二四平方公尺、陽台面積五八點三四平方公尺）應予原
    物分割，其分割方式為如原判決附圖（以下簡稱附圖）一所示甲部分面積四○四
    點四五平方公尺、附圖一所示乙部分面積三○點六三平方公尺及附圖一所示丙部
    分面積約三點二四平方公尺皆歸上訴人乙○○○、丙○、庚○○、辛○○、己○
    ○共有，應有部分各五分之一；附圖一所示丁部分面積共八六點○八平方公尺，
    分歸上訴人乙○○○、丙○、庚○○、辛○○、己○○、癸○○、丁○○、壬○
    ○、戊○○及被上訴人甲○○共有，其中上訴人乙○○○、丙○、庚○○、辛○
    ○、己○○應有部分各一○八分之十九，癸○○、丁○○、壬○○、戊○○應有
    部分各一○八分之一，被上訴人甲○○應有部分為一○八分之九；附圖一所示戊
    部分面積六五點八一平方公尺、附圖一所示己部分面積二七點七一平方公尺，分
    歸上訴人兩造共有，其中上訴人乙○○○、丙○、庚○○、辛○○、己○○應有
    部分各一○八分之十九，癸○○、丁○○、壬○○、戊○○應有部分各一○八分
    之一，被上訴人甲○○應有部分為一○八分之九。(三)第一、二審訴訟費用由被上
    訴人負擔。
二、被上訴人則以：上訴人既然表示分割之意，不顧及親戚之情分，被上訴人亦不願
    意與上訴人再有任何共有關係，被上訴人主張分割為單獨共有，其分割方式如附
    圖二所示，其中除地下機電設施及樓梯間保持共有外，其他均應為單獨所有等語
    。上訴後另抗辯原判決所命之金錢補償，在鑑價完成後曾詢問兩造之訴訟代理人
    ，當時雙方之訴訟代理人均稱無意見始依據該鑑定報告之金額為判決，該補償金
    額業經上訴人於言詞辯論時為認諾，上訴人欲否認其認諾而上訴，其上訴違法。
    原判決將全部建物判與上訴人卻未提及土地，致上訴人取得建物全部之持分，被
    上訴人空有土地持分卻無建物，嚴重違反公寓大廈管理條例第四條第二項之規定
    ，原判決顯有違法等語置辯。答辯聲明：上訴駁回。
三、兩造不爭執之事實：
    上訴人主張坐落台北市○○區○○路一三二號六樓之房屋（含主建物及附屬建物
    面積五百五十六˙三五平方公尺、共同使用部分之建號二八九四、持分萬分之一
    一五○、面積六百二十六˙四三平方公尺，建號二八九五、持分萬分之一一五○
    、面積六百三十三˙七平方公尺，建號二八九六、持分萬分之一一五○、面積五
    百二十二˙八二平方公尺，下稱系爭房屋），原為上訴人乙○○○、丙○、辛○
    ○、庚○○、己○○及被上訴人甲○○之配偶陳淑慎共有，應有部分各六分之一
    ，因陳淑慎於八十五年六月二十六日死亡，由被上訴人及陳淑慎之兄弟姊妹即上
    訴人乙○○○、丙○、庚○○、辛○○、己○○、癸○○、丁○○、壬○○、戊
    ○○九人共同繼承，其中被上訴人權利範圍為應有部分十二分之一，其餘部分則
    為上訴人所有；系爭房屋並無不能分割情形，兩造間未定有不分割期限，就共有
    之系爭房屋，兩造不能協議分割方法各情，有建物登記謄本、戶籍謄本附卷可稽
    ，且為兩造所不爭執，自堪信為真實。
四、兩造爭執點之論述：
    (一)按各共有人得隨時請求分割共有物，共有物之分割依共有人協議之方法行之，
      分割之方法不能協議決定者，法院得因任何共有人之聲請裁判分割，民法第八
      百二十三條第一項前段，第八百二十四條第一項、第二項分別定有明文。次按
      法院就共有物為裁判分割時，應依民法第八百二十四條為適當之分割，即應斟
      酌全體共有人之聲明及利害關係、共有物之性質及價值、經濟效用、使用現況
      及全體共有人之利益等公平決定之；又分割共有物，係以消滅共有關係為目的
      ，法院裁判分割共有土地時，除因該土地內部分土地之使用目的不能分割（如
      為道路）或部分共有人仍願維持共有關係，應就該部分土地不予分割或該部分
      共有人成立新共有關係外，應將土地分配於各共有人單獨所有，最高法院六十
      九年台上字第一八三一號判例足資參照。又共有物之分割，依共有人協議之方
      法行之，若分割之方法不能協議決定者，法院得因任何共有人之聲請，命以原
      物分配或變賣共有物以價金分配於各共有人，民法第八百二十三條第一項、第
      八百二十四條第一項分別定有明文。又，共有物分割之方法，固可由法院自由
      裁量，惟如何使分割後各部分之經濟價額其應有部分之比值相當，應予以顧及
      ，以符公平原則。
    (二)上訴人所提出之分割方案如附圖一所示，即附圖一所示甲、乙及丙部分皆歸上
      訴人乙○○○、丙○、辛○○、庚○○、己○○共有，應有部分各五分之一；
      附圖一所示丁１及丁２部分則分歸上訴人乙○○○、癸○○、丁○○、壬○○
      、戊○○、丙○、辛○○、庚○○、己○○及被上訴人共有，其中上訴人乙○
      ○○、丙○、辛○○、庚○○、己○○應有部分各一○八分之十九，癸○○、
      丁○○、壬○○、戊○○應有部分各一○八分之一，被上訴人應有部分為一○
      八分之九；附圖一所示戊、己部分分歸上訴人九人及被上訴人共有。業經原法
      院囑託台北市松山地政事務所測量並製作土地複丈成果圖附卷可稽。然此分割
      方案仍有上訴人與被上訴人共有之部分，而被上訴人已陳明不願繼續維持共有
      關係。按分割共有物係以消滅共有關係為目的，因之法院為分割共有物之裁判
      時，除部分共有人明示就分得部分願維持共有外，應將共有物分配於各共有人
      單獨所有，不能創設新的共有關係（最高法院六十九年台上字第一八三一號判
      例參照），而被上訴人已陳明除電梯樓梯間願與上訴人共有之外，請求分割為
      其單獨所有，故上訴人所提出之分割方案自非適當。
　　(三)被上訴人所提出之分割方案如附圖二所示，亦經原法院囑託台北市松山地政事
　　　務所測量並製作複丈成果圖在卷可按，即附圖二所示乙部分（面積四十八‧六
　　　二平方公尺）歸被上訴人單獨所有，附圖二所示甲部分（面積五十一‧○八平
　　　方公尺）為兩造共有，附圖二所示丙部分（面積五百十八‧六二三平方公尺）
　　　歸上訴人所有，據此分割方案，被上訴人將得單獨使用一扇大門，上訴人九人
　　　必須共用另一扇大門，且被上訴人以應有部分六分之一之二分之一之權利，取
　　　得該部分形狀方正完整，將原可使用之大面積規劃格局破壞，使上訴人所得部
　　　分將呈凹字型空間，空間使用大打折扣，且附圖二所示丙部分尚包含洗手間、
　　　茶水間（即附圖一所示丁２部分）、陽台、花台，其面積高達九十六˙五八平
　　　方公尺（35+3.24+58.34 =96.58），其經濟價值遠低於其他空間，上訴人所得
　　　部分經濟價值驟減，此分割方案顯對上訴人經濟利益過於不利，亦非適當。
　　(四)按民法第八百二十四條第三項規定「以原物為分配時，如共有人中有不能按其
　　　應有部分受分配者，得以金錢補償之」，係指共有人已就原物受分配，但其受
　　　配部分較其應有部分計算者為少之情形而言，若將原物全部分配予共有人中之
　　　一人或數人，而對其餘共有人全不予分配，僅以金錢補償者，則非裁判分割之
　　　方法。此觀同條第二項第一款規定「以原物分配於各共有人」而自明（最高法
　　　院六十二年台上字第二五七五號判例參照）。原判決之分割方式係將系爭建物
　　　全部分配予上訴人，而對於被上訴人全部不予分配，僅以金錢補償者，顯非裁
　　　判分割之方法。上訴人雖主張被上訴人已與上訴人癸○○、丁○○、壬○○、
　　　戊○○達成和解，足認被上訴人亦同意原判決之分割方式云云。惟被上訴人係
　　　因原判決所命之金錢賠償包括土地之價金，被上訴人形同將土地一併出售予上
　　　訴人，故無意見（本院卷第一五三頁）；既然上訴人乙○○○等五人堅持僅就
　　　建物部分為金錢補償，被上訴人徒擁有土地卻毫無建物之應有部分，此種分割
　　　方案違反法律規定，被上訴人當然反對，業據被上訴人於辯論意旨狀陳述明確
　　　（本院卷第一八一頁反面）。上訴人猶主張被上訴人同意原判決之分割方案，
　　　顯有誤會。
　　(五)將被上訴人之應有部分十二分之一分割置於建物之中央獨厚於被上訴人；若將
　　　之分割至任一隅，不僅對被上訴人過於不利，且必須為被上訴人另闢一扇門以
　　　利其進出，對全體共有人均有損失，而且破壞該建物方正之格局，降低系爭建
　　　物之經濟效用，有違分割之目的。準此，系爭建物無從為原物分割，僅存變賣
　　　分割一途。但查公寓大廈之全部或一部分，具有使用上之獨立性，且為區分所
　　　有權標的之專有部分，不得與其所屬建築物共用部分之應有部分及其基地所有
　　　權或地上權之應有部分分離而為移轉或設定負擔，公寓大廈管理條例第四條第
　　　二項定有明文。共有人自應請求就該專有部分與其所屬建築物共用部分之應有
　　　部分及其基地所有權之應有部分合併分割，不得單獨就其中之一請求分割。系
　　　爭建物為十層建物之第六層，兩造均為其坐落基地之共有人，有建物登記簿可
　　　憑，復為兩造所不爭執。系爭建物既不得與其基地所有權應有部分分離而為移
　　　轉，如採取變賣分配價金於兩造之方法分割系爭建物，將造成系爭建物與其基
　　　地所有權應有部分分離而為移轉之結果，有違上開公寓大廈管理條例之規定。
      系爭建物自亦無從以變賣方法分割（最高法院八十九年度台上字第六六六號判
      決參照）。故上訴人僅請求就系爭建物為裁判分割，依上說明，為無理由，不
      應准許。
五、綜上所述，被上訴人抗辯原判決之分割方式違反判例及公寓大廈管理條例第四條
    第二項之規定，自屬可信。從而，上訴人僅就系爭建物請求裁判分割，不應准許
    ，應予駁回。上訴意旨雖僅就金錢補償部分上訴，因關於原物分割部分，亦為上
    訴效力所及，原判決既屬不當，即屬不應維持，爰由本院予以廢棄改判，駁回上
    訴人分割共有物之請求。
六、據上論結，本件上訴為有理由，依民事訴訟法第四百五十條、第八十一條第二款
    ，第八十五條第一項但書，判決如主文。
中　　　華　　　民　　　國　　九十一　　年　　　七　　　月　　   三　　 日
　　　　　　　　　　　　　　　　　民事第九庭
　　　　　　　　　　　　　　　　　　　審判長法　官　吳　謙　仁
　　　　　　　　　　　　　　　　　　　　　　法　官　魏　大　喨
                                            法　官　蘇　瑞　華
右正本係照原本作成。
如不服本判決，應於收受送達後二十日內向本院提出上訴書狀，其未表明上訴理由者
，應於提出上訴後二十日內向本院補提理由書狀（均須按他造當事人之人數附繕本）
上訴時應提出委任律師或具有律師資格之人之委任狀；委任有律師資格者，另應附具
律師及格證書及釋明委任人與受任人有民事訴訟法第四百六十六條之一第一項但書或
第二項（詳附註）所定關係之釋明文書影本。
中　　　華　　　民　　　國　　九十一　　年　　　七　　　月　　　　八　　日
　　　　　　　　　　　　　　　　　　　　　　書記官　賴　以　真
附註：
民事訴訟法第四百六十六條之一（第一項、第二項）：
對於第二審判決上訴，上訴人應委任律師為訴訟代理人。但上訴人或其法定代理人具
有律師資格者，不在此限。
上訴人之配偶、三親等內之血親、二親等內之姻親，或上訴人為法人、中央或地方機
關時，其所屬專任人員具有律師資格並經法院認為適當者，亦得為第三審訴訟代理人
。
